臺灣高等法院臺南分院民事判決　九十年度上更(一)字第五八號　Ｊ
　　　上　訴　人　台南縣永康市公所
　　　法定代理人　壬　○　○
　　　被　上訴人　甲　○○○
　　　　　　　　　丙　○　○
　　　　　　　　　乙　○○○
　　　　　　　　　子　○○○
　　　　　　　　　辛　○　○
　　　　　　　　　己　○　○
　　　　　　　　　庚　○　○
　　　　　　　　　癸　○○○
　　　　　　　　　戊○○(汪進.
右當事人間請求租佃爭議事件，上訴人對於中華民國八十六年十一月三日臺灣臺南地
方法院第一審判決（八十六年度訴字第一○一三號）提起上訴後，擴張訴之聲明，判
決後，由最高法院發回更審，本院判決如左：
      主      文
確認兩造間就坐落台南縣永康市○○段一○八六地號如附圖二所示Ｆ部分（面積五七
‧六三平方公尺）、Ｇ部分（面積一三‧九四平方公尺）、Ｈ部分（面積一九‧三０
平方公尺）土地之租賃關係不存在。
第二審擴張之訴及及該部分發回前第三審訴訟費用由被上訴人負擔。
      事      實
甲、上訴人方面：
一、聲明：求為判決：（一）確認兩造間就坐落台南縣永康市○○段一○八六地號如
    附圖二所示Ｆ、Ｇ、Ｈ部分，面積九○點八七平方公尺土地之租賃關係不存在。
    （二）第一、二、三審訴訟費用均由被上訴人負擔。
二、陳述：除與第一審及發回前第二審判決記載相同者，予以引用外，另補稱略以：
（一）上訴人於民國八十八年一月六日，將給付之訴變更為確認之訴部分，惟未變更
      訴訟標的，核其性質應為減縮應受判決事項之聲明；另追加請求確認兩造間就
      坐落台南縣永康市○○段一○八六地號如附圖二所示Ｆ、Ｇ、Ｈ部分土地之租
      賃關係不存在，係屬請求「數量上之擴張」，亦屬未變更訴訟標的法律關係之
      主張，均為民事訴訟法第二百五十五條第三款之情形，依民事訴訟法第四百四
      十六條第一項之規定，無須經他造之同意即得為之，合先敘明。
（二）按承租人應自任耕作，並不得將耕地全部或一部轉租他人，承租人違反前項規
      定時，原訂租約無效，得由出租人收回，耕地三七五減租條例第十六條第一、
      二項定有明文，所謂原訂租約無效，係指同一租約內耕地，轉租及未轉租部分
      之全部租約均無效而言（最高法院六十六年台上字第七六一號判例參照）。則
      被上訴人之被繼承人汪王，於五十三年向上訴人承租原永康鄉○○段九二二之
      一地號土地五分之二，該耕地於八十年九月十六日因土地分割，增加九二二之
      二一、九二二之二二兩筆地號，且又於八十三年六月因地籍圖重測，該三筆土
      地依序改編為永康市○○段九九三，忠孝段九九五、仁愛段一○八六地號，而
      被上訴人被繼承人所承租之耕地範圍，即為　鈞院前審判決（八十七年度上字
      第三五號）附圖二所示Ａ、Ｂ、Ｃ、Ｄ、Ｅ、Ｆ、Ｇ、Ｈ之部分，今汪王既有
      違法轉讓部分耕地予他人使用，而違反耕地三七五減租條例第十六條規定情事
      ，系爭耕地租約依法即應全部無效。
（三）鈞院前審判決以永康市○○段一○八六地號，如附圖二所示Ｆ、Ｇ、Ｈ部分土
      地，上訴人未能舉證證明被上訴人就該部分有何租賃關係存在，而認上訴人就
      此部分請求確認無租賃關係存在為無理由而予駁回。然查：鈞院前審判決附圖
      二所示Ａ、Ｂ、Ｃ、Ｄ、Ｅ、Ｆ、Ｇ、Ｈ部分，皆為五十三年汪王向上訴人承
      租之耕地，為同一耕地租約之標的物（其中附圖二Ａ、Ｂ、Ｃ、Ｄ、Ｅ即　鈞
      院前審判決附圖一所示之甲、乙、丙、丁、戊部分），依耕地三七五減租條例
      第十六條，既有部分耕地違法轉讓他人使用，則包括轉讓及未轉讓部分之全部
      租約均為無效，自不待言，況且被上訴人亦否認有違法轉讓他人使用情事，其
      對租賃關係是否存在即有爭執，本件上訴人有受確認判決之法律上利益，是以
      ，上訴人此部分之請求，自有理由。
（四）關於被上訴人之被繼承人汪王於五十三年間，向上訴人承租原永康鄉○○段九
      二二之一地號土地應有部分五分之二，該地因經土地分割及地籍重測，現改為
      永康市○○段九九三、九九五地號及仁愛段一○八六地號，另外的五分之三則
      由訴外人吳陳珠承租，而吳陳珠所承租的五分之三土地，經　鈞院調取台灣台
      南地方法院八十六年訴字第三五四號民事判決及　鈞院八十六年度上字第五○
      三號民事判決可知，吳陳珠承租之範圍並不包含本案系爭Ｆ、Ｇ、Ｈ部分，蓋
      Ｆ、Ｇ、Ｈ部分之面積及位置，正與　鈞院八十六年度上字第五○三號民事判
      決所附仁愛段一○八六地號實測圖中七（乙）、八（乙）、九（乙）部分之面
      積、位置完全相同，而七（乙）、八（乙）、九（乙）【即一○八六（乙）】
      ，既為仁愛段一○八六地號範圍，自屬五十三年承租時網寮段九二二之一地號
      範圍內之土地，則其既不屬於吳陳珠所承租之範圍，依反面推論，當屬於另一
      承租人汪王所承租之範圍，換言之，Ｆ、Ｇ、Ｈ部分之土地當屬汪王於五十三
      年所承租之土地，被上訴人自應返還，其抗辯並不足採。
（五）查系爭土地係被上訴人之先父於五十三年間，向上訴人所承租，而台南縣政府
      於民國六十四年實際丈量時，其上已有供公眾通行之道路，因而由縣府預定規
      劃為十二米道路，至六十七年正式公告實施，此即中興街，按上訴人於五十三
      年將系爭土地出租予汪王後，汪王原應在系爭土地上依約耕作，始符耕地租約
      之目的，詎至六十四年其上竟成公眾通行之道路，實與上訴人無關，是以，被
      上訴人所承租之Ｆ、Ｇ、Ｈ部分土地目前雖因道路（中興街）之間隔，看似與
      被上訴人之先父所承租之主要部分忠孝段九九三、九九五號土地，無使用上之
      關連性，然此乃承租人因道路鋪設柏油後，事後在使用上之處置，殊與其承租
      範圍無涉，自不能以數十年後土地使用情形之變化，而否認其承租範圍。
（六）本件上訴人係主張被上訴人未於系爭土地上自任耕作，與耕地三七五減租條例
      第十六條第一項與契約第九條丙項之規定相違，並有耕地三七五減租條例第十
      七條第一項第四款規定之適用，依耕地三七五減租條例第十六條第二項之規定
      ，原定租約係屬無效。又所謂原定租約無效係指轉租與未轉租部分均無效而言
      ，最高法院六十六台上字第七六一號判例可稽。本件租約既屬無效，兩造間租
      賃關係自不存在。上訴人另曾於八十五年六月八日，以八五民所字第二六八一
      八號函通知終止租約，復於原審以八十六年七月三十日準備書狀繕本送達為終
      止契約之意思表示，雖屬多餘，益徵兩造間有租賃關係不存在之爭執，併予敘
      明。
（七）被上訴人之被繼承人汪王所承租之耕地範圍，包括前審判決附圖二所示Ａ、Ｂ
      、Ｃ、Ｄ、Ｅ、Ｆ、Ｇ、Ｈ部分，均為同一耕地租約之耕地。因其中Ａ、Ｂ、
      Ｃ部分，為被上訴人之被繼承人於六十一年間，讓售予訴外人杜建二建築工廠
      使用，而未自任耕作，為前審判決認定之事實，該部分判決並已確定，依耕地
      三七五減租條例第十六條第一、二項之規定，租約即屬無效，故兩造間就同一
      耕地租約範圍內之其中仁愛段一○八六地號，如附圖二所示Ｆ、Ｇ、Ｈ部分之
      耕地之租賃關係亦應為不存在。被上訴人既主張對於該Ｆ、Ｇ、Ｈ部分有承租
      權存在（詳九十一年三月二十二日準備程序筆錄），且有承租人為何人，及承
      租範圍不明確之爭執，上訴人之法律上地位即有不安定之危險，而有以訴訟排
      除之必要，上訴人提起本件確認訴訟，自有即受確認判決之法律上利益。
（八）至於兩造於五十三年七月間所訂公有耕地租賃契約範圍約定為：「永康市○○
      段九二二－一地號，面積○‧一五四○公頃，持分五分之二」，同時由吳陳珠
      承租位於西側另五分之三部分。是二件租賃契約標的物同為原永康市○○段九
      二二－一地號土地，承租人分別為被上訴人之被繼承人汪王與訴外人吳陳珠。
      其後土地經分割及地籍圖重測後，現今永康市○○段九九三地號土地，面積有
      二一三‧九四平方公尺、九九五地號土地面積有二七六‧二五平方公尺、仁愛
      段一○八六地號土地面積有九六二‧四五平方公尺，依其持分比例換算所承租
      之面積，被上訴人承租權利範圍應有五八一‧○六平方公尺，除附圖二所示Ａ
      、Ｂ、Ｃ、Ｄ、Ｅ部分，面積為四九○‧一九平方公尺外，尚包括仁愛段一○
      八六地號如附圖二所示Ｆ、Ｇ、Ｈ部分。本件被上訴人承租範圍包括仁愛段一
      ○八六地號如附圖二所示Ｆ、Ｇ、Ｈ，面積為九○‧八七平方公尺之部分，除
      有前依其持分比例換算所承租之面積計算為憑外，並有訴外人吳陳珠與汪王共
      同繪製之相關位置圖可稽，及吳陳珠委任之代理人於八十七年三月二十三日準
      備程序中主張：「我們承租之土地未緊鄰中興街，但照片中第一、二張緊鄰中
      興街」等語，吳陳珠承租之範圍既不及於仁愛段一○八六地號如附圖二所示Ｆ
      、Ｇ、Ｈ部分，益徵件被上訴人承租範圍包括仁愛段一○八六地號如附圖二所
      示Ｆ、Ｇ、Ｈ之部分。
（九）綜上，兩造間耕地租約既屬無效，則兩造間就系爭仁愛段一０八六號土地租賃
      關係不存在。
三、證據：除援用第一審及發回前歷審所提證據外，補提戶籍謄本、照片、相關位置
    圖、筆錄等件為證，並聲請履勘現場。
乙、被上訴人方面：
    被上訴人未於最後言詞辯論期日到場，被上訴人丁○○亦未提出書狀作何聲明、
    陳述，至於其餘被上訴人之聲明、陳述如左：
一、聲明：求為判決：（一）上訴駁回。（二）上訴費用由上訴人負擔。
二、陳述：除與第一審及發回前第二審判決記載相同者，予以引用外，另補稱略以：
（一）上訴人於八十八年一月六日為訴之變更，被上訴人不同意。
（二）按「耕地三七五減租條例第二十六條所謂出租人與承租人間因耕地租佃發生爭
      議案件，非經調解、調處，不得起訴，係指當事人間本於耕地租佃關係而發生
      之爭議案件而言；如原告起訴主張無租賃關係存在，而本於其他之法律關係為
      訴訟標的，即無該條之適用」（最高法院四十六年台抗字第二四號判例）。本
      件依耕地三七五減租條例經調解、調處不成立，而移送至法院，並免收裁判費
      ，而今上訴人遽將原訴變更為確認無租賃關係存在，當非原租佃爭議案件，是
      為訴之變更，應得被上訴人之同意。又上訴人先以兩造之租約第九條丙項「承
      租人．．．擅自變更用途．．．」為由而終止租約，然經被上訴人答辯工廠係
      他人所建，並請其依民法第四百二十三條之規定，將該工廠拆除後，上訴人進
      而於訴訟中，變更理由而援引耕地三七五減租條例第十七條第一項第四款「非
      因不可抗力繼續一年不為耕作」，及第十六條之規定，應屬訴之變更，被上訴
      人特表示不同意上訴人所為之變更，且將因之而延滯訴訟之進行，自不應准許
      其變更。
（三）更審前鈞院八十七年度上字第三五號判決，係認本件租約依耕地三七五減租條
      例第十六條第一項之規定而無效，即指於六十一年間被上訴人之先父汪王將租
      賃部分讓售予訴外人杜健二之父（被上訴人否認之）時，原租約即已無效。惟
      查：上訴人於八十三年三月八日又發函要求被上訴人繳納租金，此亦為上訴人
      所是認，則上訴人一方面主張系爭租約有前開無效原因，另一方面卻又基於出
      租系爭土地之意思，要求被上訴人給付租金，則於被上訴人如期繳納後，兩造
      之租賃關係應係重新訂立。是依更審前之判決認定，兩造之租賃關係更應存在
      才是。
（四）上訴人主張承租系爭土地另筆五分之三土地之承租人吳陳珠部分，業經法院另
      案判決確定，並舉該判決所附實測圖，說明其承租範圍並不包含本件Ｆ、Ｇ、
      Ｈ部分，據以反面推論被上訴人之承租位置者，實有未當。蓋上訴人雖提出前
      開主張，惟如何證明其為真實？該另案判決所為判斷，僅係確認該範圍為另一
      承租人吳陳珠所承租無誤，非謂於前開範圍之外，即等同於被上訴人之被繼承
      人汪王之承租範圍。是本件Ｆ、Ｇ、Ｈ部分係屬何人之承租範圍，尚待查證。
      況系爭土地經過重劃，與以往之地界已不盡相符，且最初承租時僅約定承租整
      筆土地之五分之二，無法確知承租之界線，當不得以重劃後地號上之地上物狀
      態，逕認被上訴人之承租情狀。而上訴人遲至八十五年七月十日始發文欲確認
      使用位置，可知連上訴人都不清楚出租範圍，如何期待承租人明瞭租用之確切
      界址。故本案之工廠及更審前判決附圖二所示之Ｆ、Ｇ、Ｈ部分，是否在被上
      訴人承租之五分之二範圍上，實無法確認。再者，除前述承租範圍不明外，依
      更審前所為之調查，「編號Ｈ部分屬訴外人陳源慶經營之元福鋼鋁門公司工廠
      之一部分，該工廠係八十二年二月二日由陳源慶向吳陳珠女士承租．．．．」
      ，顯見Ｈ部分究由誰承租使用，亦屬不明；蓋上訴人所引與吳陳珠訴訟之判決
      效力，是否確實及於該Ｈ部分，尚且不得而知，惟該Ｈ部分則可確定係由吳陳
      珠所出租者。至於Ｆ、Ｇ部分究係為誰承租使用，亦屬不明，此連出租人即上
      訴人亦不明瞭之事，如何要求被上訴人盡承租義務？
（五）按「出租人應以合於所約定使用、收益之租賃物，交付承租人，並應於租賃關
      係存續中保持其合於約定使用、收益之狀態，民法第四百二十三條定有明文。
      故出租人不僅有忍受承租人為使用、收益租賃物之消極義務，並有使其能依約
      定使用、收益租賃物之積極義務。倘承租人之使用、收益租賃物受有妨害之虞
      時，不問其係基於可歸責於出租人之事由或第三人之行為而生，亦不問其為事
      實上之侵害或權利之侵害，出租人均負有以適當方法除去及防止之義務」（最
      高法院八十六年度台上字第三四九０號判決意旨參照）；本件上訴人未經被上
      訴人同意，逕自將系爭土地超過一半以上之面積，剷除耕作物，舖設道路，視
      兩造之租約為無物，故意妨害被上訴人之承租權利，現竟以此指被上訴人未予
      耕作，而予收回包括現已供作道路使用之土地，更甚者，繼續按期開具全租賃
      面積之租金繳納通知書，命被上訴人繳納，何能令人甘服？上訴人辯稱該土地
      為既成道路云云，純屬無稽。蓋五十三年出租予被上訴人，怎可能於六十四年
      即為既成道路？此與大法官會議字第四００號解釋，解釋理由書內闡明之既成
      道路成立公用地役關係，首須．．．其三，「須經歷之年代久遠．．．一般人
      無復記憶其確實之起始，僅能知其梗概（例如始於日據時期）為必要」之要件
      不符，短短十一年，何能成立公用地役關係。是上訴人依此指摘該部分被上訴
      人未自任耕作，並無理由。此外，上訴人又為無權占用之豐霖模具有限公司工
      廠，助其申請水電設施，姑且不問該工廠是否為違章建築？僅由上訴人明知其
      係無權占用該地，非但未依法排除竟又予幫助，致妨害被上訴人耕作，而今卻
      以被上訴人未繼續耕作為由，終止租約乙節觀之，誰人能服？顯然上訴人行使
      本件租約之權義時，已違民法第二百十九條誠信原則，上訴人終止租約，收回
      土地，即屬無理由。
（六）再按最高法院四十七年度台上字第一五六八號判例：「被上訴人於租期屆滿後
      仍為租賃耕地之耕地之耕作收益，而上訴人不即表示反對之意思，依耕地三七
      五減租條例第一條適用民法第四百五十一條之規定，視為以不定期限繼續契約
      」。查本件兩造之租賃關係，於五十八年六月卅日，「五年」之租期屆滿後，
      承租人（被上訴人）仍為租賃物之使用收益，出租人（上訴人）仍按期收納租
      金（繳租通知由上訴人開出），揆諸前開判例依民法第四百五十一條、土地第
      一百零九條之規定，兩造之租賃關係當為不定期之租賃契約。故本件上訴人僅
      得依土地法第一百十四條之規定，終止租約。且應依民法第四百六十條或土地
      法第一百十六條之規定，以收益季節後或次期作業開始前，或於一年前通知被
      上訴人方可終止租約。然上訴人並未舉土地法第一百十四條各款為終止之理由
      ，且未依上開終止時期通知或終止，本件租賃關係當繼續存在而未終止，上訴
      人之上訴，顯無理由。
（七）本件上訴人係因都市計畫，而將系爭土地變更為「住宅區○○道路用地而予收
      回，法律上當可另援引理由而終止本件租約，被上訴人為都市之發展，亦願意
      配合，但絕不能將被上訴人講如刁民一般，故意與「官」作對，而以此理由終
      止。尤以上訴人於系爭土地之超過一半部分，未經被上訴人同意，逕予開設道
      路，鋪設寬十餘米，面積二七二點二五平方公尺之柏油路面，故意妨害承租契
      約，亦不依民法第四百二十三條規定，提供保持合於約定使用、收益之狀態，
      且更為破壞，復按期開具全租賃面積之租額，令被上訴人如數繳納，置人民權
      益不顧，十足威權心態，竟又於原審起訴時，要求被上訴人應包括該柏油路面
      之土地返還，實令被上訴人難以甘服。
三、證據：除援用第一審所提證據外，補提台南縣永康市公所函影本二紙、繳納收據
    影本二紙為證。
丙、本院依職權調閱臺灣臺南地方法院八十六年度訴字第三五四號租佃爭議案歷審卷
    ；並依上訴人聲請履勘現場。
      理      由
一、按在第二審所為訴之變更、追加，若係請求之基礎事實同一，或擴張、減縮應受
    判決事項之聲明者，雖未經他造同意，亦得為之，此觀諸民事訴訟法第四百四十
    六條第一項、第二百五十五條第一項第二款、第三款規定自明；本件上訴人於原
    審係本於租約無效之租賃物返還請求權及物上請求權，請求被上訴人應將坐落於
    台南縣永康市○○段九九三、九九五等二筆地號，如附圖一所示甲、乙、丙、丁
    、戊所示，面積合計共四九０‧一九平方公尺之土地返還上訴人，並將該土地上
    如附圖一所示乙、丁部分之地上建物、果樹拆除移去，回復原狀。嗣經原審為上
    訴人敗訴判決後，上訴人提起上訴，變更聲明為：「確認被上訴人等人就坐落台
    南縣永康市○○段九九三、九九五地號及同市○○段一０八六地號，如附圖二所
    示Ａ、Ｂ、Ｃ、Ｄ、Ｅ、Ｆ、Ｇ、Ｈ部分，面積合計共五百八十一‧０六平方公
    尺之土地，與上訴人間並無租賃關係存在」，核其聲明之性質，已由給付之訴，
    變更為確認之訴，因給付之訴原含有確認之訴之性質，上訴人上開聲明之變更，
    就附圖二所示Ａ、Ｂ、Ｃ、Ｄ、Ｅ（即附圖一所示之甲、乙、丙、丁、戊）部分
    ，對照其在原審訴之聲明，屬訴訟標的「質」之減縮，核係減縮應受判決事項之
    聲明；至於就附圖二所示Ｆ、Ｇ、Ｈ部分言，雖係追加請求，惟上訴人既未變更
    訴訟標的法律關係之主張，仍屬請求之「數量」上擴張，本院前審（八十七年度
    上字第三五號）已准予擴張，而判決上訴人擴張之訴駁回在案，案經最高法院就
    擴張之訴部分發回更審，本審仍受拘束。被上訴人甲○○○等十二人抗辯不同意
    上訴人訴之變更云云，要係誤會，核先敘明。
二、本件被上訴人經合法通知均無正當理由不到場，核無民事訴訟法第三百八十六條
    各款所列情形，准依上訴人聲請，由其一造辯論而為判決。
三、本件上訴人起訴主張：被上訴人之被繼承人汪王於五十三年七月間，與上訴人訂
    立公有耕地租賃契約，承租上訴人管有原台南縣永康市○○段九二二之一地號（
    其後土地逕為分割及地籍圖重測後，改編為忠孝段九九三、九九五及仁愛段一０
    八六地號）土地應有部分五分之二，即如附圖二所示Ａ、Ｂ、Ｃ、Ｄ、Ｅ、Ｆ、
    Ｇ、Ｈ部分，面積合計共五八一‧０六平方公尺之土地耕作；嗣汪王於七十六年
    四月二十六日死亡，而由其繼承人即被上訴人等人繼續承租，詎上訴人於八十五
    年初申請鑑界，發現系爭土地上已舖設水泥地並搭建工廠、堆放雜物等，被上訴
    人於系爭耕地上既未自任耕作，兩造就系爭土地之租約自屬無效；又被上訴人擅
    自變更用途，且非因不可抗力繼續一年不為耕作，違反租約約定，上訴人亦得終
    止租約；上訴人已於八十五年六月八日函知被上訴人終止租約，復於原審以八十
    六年七月三十日準備書狀繕本之送達為終止租約之意思表示，兩造間就系爭Ａ、
    Ｂ、Ｃ、Ｄ、Ｅ、Ｆ、Ｇ、Ｈ部分土地既已無租賃關係存在，因被上訴人爭執之
    ，爰求為確認兩造間就坐落台南縣永康市○○段九九三、九九五地號及同市○○
    段一０八六地號，如附圖二所示Ａ、Ｂ、Ｃ、Ｄ、Ｅ、Ｆ、Ｇ、Ｈ部分，面積五
    八一‧０六平方公尺之土地無租賃關係存在之判決（本院前審【八十七年度上字
    第三五號】判決：確認兩造間就台南縣永康市○○段九九三地號如附圖一所示
    甲、乙、丙、丁部分及同地段九九五地號如附圖一所示戊部分土地【即本判決附
    圖二所示Ａ、Ｂ、Ｃ、Ｄ、Ｅ部分】租賃關係不存在；並駁回上訴人於本院前
    審擴張之訴【即求為確認兩造間就台南縣永康市○○段一○八六地號土地，如附
    圖二所示Ｆ、Ｇ、Ｈ部分土地租賃關係不存在部分】後，被上訴人就其敗訴部分
    【即部分】，未據聲明不服，此部分已告確定；至於就上訴人擴張之訴部分【
    即部分】，經上訴人提起上訴後，由最高法院發回，本件僅就上訴人擴張之訴
    部分為審理）等語。
四、被上訴人則以：原租賃契約僅泛稱台南縣永康市○○段九二二之一地號土地「持
    分五分之二」，並未指定具體耕作範圍，確切面積未確定，且原租約於五十八年
    六月三十日之「五年」租期屆滿後，被上訴人仍為租賃物之使用收益，上訴人亦
    按期收納租金，兩造之租賃關係已變更為不定期限租賃關係，上訴人僅得依土地
    法第一百十四條之規定，終止租約，乃上訴人發函通知終止租約，無理由且不合
    法，不生終止租約效力；又上訴人未經被上訴人同意，逕自將系爭土地超過一半
    以上之面積，剷除耕作物，舖設道路，並為無權占有之第三人工廠編設門牌號碼
    ，助益申設水電設施，故意妨害被上訴人之承租權利，復按期開具全額之繳租通
    知命被上訴人繳納，未盡出租人交付及保持合於約定使用收益耕地之義務；縱認
    本件仍係定期租賃，而有耕地不繼續耕作情形，亦係因上訴人故意妨害被上訴人
    耕作所致，上訴人以之終止本件租約，有違誠信原則等情詞，資為抗辯。
五、再按確認之訴，不論係確認法律關係、確認證書真偽或確認法律關係基礎事實存
    否之訴，非原告有即受確認判決之法律上利益者，不得提起之，此觀諸民事訴訟
    法第二百四十七條第一項規定甚明。又所謂即受確認判決之法律上利益，係指因
    法律關係之存否不明確，致原告在私法上之地位有受侵害之危險，而此項危險得
    以對於被告之確認判決除去之者而言（最高法院四十二年台上字第一０三一號判
    例參照）；本件上訴人於本院前審提起擴張之訴，主張就如本判決附圖二所示Ｆ
    、Ｇ、Ｈ部分土地租賃關係不存在部分，因被上訴人抗辯原租賃契約僅約定租賃
    範圍為土地持分五分之二，並未指定具體耕作範圍，確切面積未確定等語，是系
    爭Ｆ、Ｇ、Ｈ部分，是否為原租賃契約之租賃標的物不明，兩造間就此部分之租
    賃關係已否因原租約無效而一併歸於消滅即為不明確，上訴人主張其私法上之地
    位有受侵害之危險，要無不合，揆諸前開說明，其據以擴張提起本件確認之訴，
    自有即受確認判決之法律上利益，先予敘明。
六、上訴人主張被上訴人之被繼承人汪王於五十三年七月間，與上訴人訂立公有耕地
    租賃契約，承租上訴人管有原台南縣永康市○○段九二二之一地號（其後土地逕
    為分割及地籍圖重測後，改編為忠孝段九九三、九九五及仁愛段一０八六地號）
    土地應有部分五分之二，即如附圖二所示Ａ、Ｂ、Ｃ、Ｄ、Ｅ、Ｆ、Ｇ、Ｈ部分
    ，面積合計共五八一‧０六平方公尺之土地耕作；嗣汪王於七十六年四月二十六
    日死亡，而由其繼承人即被上訴人等人繼續承租；上開耕地部分，其中就忠孝段
    九九三地號土地上，現有訴外人經營之工廠、果園及舖設水泥地，同地段九九五
    地號土地，則為柏油道路等情，業據上訴人於原審提出而為被上訴人所不爭之系
    爭公有耕地租賃契約影本及土地登記簿謄本等件（原審卷第一二三、一二五至一
    三０頁）為證，並經原審會同台南縣永康地政事務所勘測明確，分別製有勘驗筆
    錄及土地複丈成果圖附原審卷可稽（原審卷第一四二至一四四頁），且有台南縣
    政府租佃爭議調解調處案卷附現場照片足佐（原審卷第九二至九三頁）；至於就
    仁愛段一０八六地號土地，如本判決附圖二所示Ｅ部分現為寬約十米之中興路，
    Ｆ、Ｇ、Ｈ部分緊鄰中興路，Ｆ部分面積五七‧六三平方公尺，目前係空地，Ｇ
    部分面積一三‧九四平方公尺係加蓋混凝土排水溝，Ｈ部分面積一九‧三０平方
    公尺則係鐵骨造一層工廠之部分建物等情，並經本院前審受命法官於八十七年十
    二月七日會同台南縣永康地政事務所人員勘測現場，及本審受命法官於九十一年
    四月十一日履勘現場查明屬實，有勘驗筆錄、複丈成果圖、現場略圖、照片分別
    附卷可參（本院前審卷第一九八頁至第二０二頁、本審卷第一三八頁至第一四一
    頁、第一五八頁至第一六０頁）；被上訴人對於系爭仁愛段土地之使用現況並未
    爭執，惟另抗辯原租約僅約定土地之五分之二，至於具體位置則不知情云云，是
    則本件被上訴人之被繼承人汪王原租賃之位置是否包括系爭仁愛段一０八六地號
    土地部分，關乎上訴人有無訴請確認租賃關係不存在之必要，核係本件首應審究
    之爭點所在。
七、查：
（一）系爭上訴人管有原台南縣永康市○○段九二二之一地號土地，面積為一四九四
      平方公尺（系爭耕地租約載為一五四０平方公尺），由被上訴人之被繼承人汪
      王於五十三年七月間，承租其中之應有部分五分之二；其後土地因逕為分割，
      增加九二二之二一、之二二地號，九二二之一地號土地面積減為二二二平方公
      尺，九二二之二一地號土地面積為二八二平方公尺，九二二之二二地號土地面
      積為九九０平方公尺；於八十三年六月三、七、十七日再因地籍圖重測，其中
      九二二之一地號改編為忠孝段九九三地號、面積二一三‧九四平方公尺，九二
      二之二一地號改編為忠孝段九九五地號、面積二七六‧二五平方公尺，九二一
      之二二地號改編為仁愛段一０八六地號，面積為九六二‧四五方公尺等情，此
      有卷附之耕地租賃契約、土地登記簿謄本可參（原審卷第九一頁、第一二五頁
      、第一二七頁、一二九頁）。
（二）再訴外人吳陳珠於五十三年七月間，就上訴人管有之原台南縣永康市○○段九
      二二之一地號之同一筆土地，與上訴人訂立耕地租賃契約，承租其中應有部分
      五分之三部分之耕地，而使用原網寮段九二二之一地號土地之西側部分；其後
      系爭網寮段九二二之一地號土地因前開逕為分割及地籍圖重測結果，訴外人吳
      陳珠承租使用之部分，即為坐落仁愛段一０八六地號，如本判決附圖三所示編
      號一○八六（甲）部分，面積八七一．五八平方公尺土地，而不包括編號七（
      乙）面積五七‧六三平方公尺、編號八（乙）面積一三‧九四平方公尺、編號
      九（乙）面積一九‧三０平方公尺部分；因訴外人吳陳珠亦未自任耕作，原租
      賃契約歸於無效，經上訴人本於耕地三七五減租條例第十六條第二項規定，及
      民法第七百六十七條之物上請求權，另案訴請法院判決訴外人吳陳珠返還系爭
      仁愛段一０八六地號，如本判決附圖三所示編號一０八六（甲）部分，面積八
      七一‧五八平方公尺土地確定乙節，並經本院依職權調取內含訴外人吳陳珠耕
      地租賃契約之原審法院八十六年度訴字第三五四號（耕地租賃契約影本附於第
      二七頁）民事事件歷審卷宗查明屬實，有上開卷證在卷可按。
（三）又本判決附圖二所示Ｆ部分（面積五七‧六三平方公尺）、Ｇ部分（面積一三
      ‧九四平方公尺）、Ｈ部分（面積一九‧三０平方公尺）土地，與附圖三所示
      編號七（乙）、八（乙）、九（乙）部分，不論所在位置及面積均完全相同者
      ，此經對照系爭二附圖亦明。至於訴外人吳陳珠於本院受理八十六年度上字第
      五０三號另案訴訟中，而於八十七年三月二十三日行準備程序時亦陳稱：「我
      們承租之土地未緊鄰中興街，但照片中第一、二張緊鄰中興街」等語明確（本
      院八十六年度上字第五０三號民事卷第一０一頁反面）。
    綜上，系爭原台南縣永康市○○段九二二之一地號土地，分由被上訴人之被繼承
    人汪王承租應有部分五分之二，訴外人吳陳珠承租其西側之應有部分五分之三，
    其後土地因逕為分割及地籍圖重測結果，而改編為同市○○段九九三地號、面積
    二一三‧九四平方公尺，忠孝段九九五地號、面積二七六‧二五平方公尺，仁愛
    段一０八六地號，面積九六二‧四五方公尺，合計共為一四五二‧六四平方公尺
    ，換算汪王之承租範圍五分之二結果為五八一‧六平方公尺（四捨五入），扣除
    本院前審（八十七年度上字第三五號）確定判決所確認兩造間租賃關係不存在之
    編號Ａ、Ｂ、Ｃ、Ｄ、Ｅ，合計面積共四九○‧一九平方公尺部分後，剩餘面積
    為九０‧八七平方公尺（四捨五入），與系爭Ｆ、Ｇ、Ｈ部分面積恰相吻合；參
    以訴外人吳陳珠承租系爭土地應有部分五分之三之西側耕地部分，經本院另案以
    八十六年度上字第五０三號判決應予返還上訴人之土地【即編號一０八六（甲）
    部分】，亦恰與系爭Ｆ、Ｇ、Ｈ部分土地鄰接，而未包括系爭Ｆ、Ｇ、Ｈ部分之
    土地，即訴外人吳陳珠亦供陳其承租之土地部分並未鄰接中興路等語，而與系爭
    Ｆ、Ｇ、Ｈ部分土地緊鄰中興路者不同等情以觀，堪信上訴人主張系爭由訴外人
    吳陳珠承租應有部分五分之三之土地部分既經判決確定，且返還予上訴人，則剩
    餘尚未返還之部分，即屬系爭土地之其餘五分之二部分，因認被上訴人之被繼承
    人汪王原承租之耕地租賃契約範圍，包括系爭Ｆ、Ｇ、Ｈ部分土地者，與實情相
    符，堪以肯認，被上訴人抗辯不知情云云，要無足採。
八、再按法院於確定判決理由中，就訴訟標的以外當事人主張之重要爭點，本於當事
    人辯論之結果，已為判斷時，除有顯然違背法令之情形，或當事人已提出新訴訟
    資料，足以推翻原判斷之情形外，應解為在同一當事人就與該重要爭點有關所提
    起之他訴訟，法院及當事人對該重要爭點之法律關係，皆不得任作相反之判斷或
    主張，以符民事訴訟上之誠信原則（最高法院八十四年度台上字第二五三０號判
    決意旨參照）；系爭原租約（租賃標的物包括本判決附圖二所示Ｆ、Ｇ、Ｈ部分
    之土地）期間應至五十八年六月三十日屆滿，因期滿後被上訴人之被繼承人汪王
    仍繼續為該租賃耕地之使用收益，而上訴人未立即表示反對意思，亦不收回自耕
    ，且持續收受期限屆滿後之租金，原租約視為不定期限之租賃，惟其後仍因被上
    訴人之被繼承人汪王未自任耕作，而於六十一年間，將如附圖一所示甲、乙、丙
    部分讓售訴外人杜健二之父供杜健二建造工廠使用，依耕地三七五減租條例第十
    六條第一、二項規定，原訂租約全部無效，兩造間之租賃關係即不存在，本院前
    審（八十七年度上字第三五號）因之判決：「確認兩造間就坐落台南縣永康市○
    ○段九九三地號如本判決附圖一所示甲（面積二八‧八四平方公尺）、乙（面積
    一六九‧五０平方公尺）、丙（面積九‧八一平方公尺）、丁（面積五‧七九平
    方公尺）部分及同地段九九五地號如附圖一所示戊（面積二七六‧二五平方公尺
    ）部分土地之租賃關係不存在」後，被上訴人並未聲明不服，已告確定；參以本
    件被上訴人抗辯之前開重要爭點既經本院前審本於兩造辯論之結果而為判斷，且
    其判斷並無顯然違背法令情形，被上訴人復未提出新訴訟資料，足以推翻原判斷
    之情形，乃被上訴人猶於本審爭執系爭租約有何未盡出租人交付及保持合於約定
    使用收益耕地之義務，上訴人僅得依土地法第一百十四條之規定，終止租約、上
    訴人發函通知終止租約不生終止租約效力、上訴人未經被上訴人同意，逕自將系
    爭土地超過一半以上之面積，剷除耕作物，舖設道路，並為該無權占有之工廠設
    編門址，助益其申設水電設施，故意妨害被上訴人之承租權利，又按期開具全額
    之繳租通知命被上訴人繳納，有違誠信原則云云，揆諸前開最高法院判決意旨說
    明，要難許被上訴人任作相反之判斷或主張，被上訴人上開抗辯即無足採。
九、末按承租人應自任耕作，並不得將耕地全部或一部轉租他人，承租人違反前項規
    定時，原訂租約無效，得由承租人收回，耕地三七五減租條例第十六條第一、二
    項定有明文。所謂原訂租約無效，係指同一租約內耕地，轉租及未轉租部分之全
    部租約均無效而言，最高法院著有六十六年台上字第七六一號判例可資參照。本
    件被上訴人之被繼承人汪王於五十三年向上訴人承租原永康鄉○○段九二二之一
    地號土地五分之二之耕地租賃契約，既已因被上訴人之被繼承人汪王於六十一年
    間，將如附圖一所示甲、乙、丙部分違法讓售予訴外人使用，依耕地三七五減租
    條例第十六條第二項規定，原訂租約全部為無效，業經本院前審（八十七年度上
    字第三五號）判決所確認，已如前述，上訴人另主張被上訴人非因不可抗力繼續
    一年不為耕作，上訴人乃於八十五年六月八日函知被上訴人終止租約云云，即屬
    多餘，惟不影響本件租賃契約全部無效之結果。系爭如本判決附圖二所示之Ｆ、
    Ｇ、Ｈ部分土地亦係原租約之租賃標的物，兩造間就部分之租賃法關係亦應一併
    歸於無效，因被上訴人抗辯不知情系爭Ｆ、Ｇ、Ｈ部分土地是否在原租約範圍內
    云云，則上訴人之私法上權益即有受侵害之虞，從而上訴人於本院前審擴張請求
    確認者，要非無據，應予准許。
十、據上論結，本件擴張之訴為有理由，依民事訴訟法第七十八條、第八十五條第一
    項前段、第三百八十五條第一項前段，判決如主文。
中　　　華　　　民　　　國　　九十一　　年　　　九　　　月　  二十四　  日
       　　　　　　　　　　 　　　　臺灣高等法院臺南分院民事第二庭
~B1審判長法官  吳    志    誠
~B2      法官  李  　素  　靖
~B3      法官  李  　文  　賢
右為正本係照原本作成。
如對本判決上訴，須於判決送達後二十日內向本院提出上訴狀；未表明上訴理由者，
應於上訴後二十日內向本院提出理由書。
中　　　華　　　民　　　國　　九十一　　年　　　九　　　月　  二十六　  日
~B法院書記官　劉　　清　　洪
